臺灣高等法院臺南分院刑事判決　　　　 99年度上訴字第969號
上　訴　人
即　被　告　王怡仁
上　訴　人
即　被　告　蔡月雲　33歲民.
上　一　人
選任辯護人　洪梅芬律師
　　　　　　涂欣成律師
　　　　　　呂蘭蓉律師
上列上訴人因違反臺灣地區與大陸地區人民關係條例等案件，不
服臺灣臺南地方法院98年度訴字第783號中華民國99年9月3日第
一審判決（起訴案號：臺灣臺南地方法院檢察署98年度偵字第11
6號），提起上訴，本院判決如下：
    主  文
上訴駁回。
王怡仁緩刑參年。
    事  實
一、王怡仁明知其與大陸地區人民蔡月雲均無結婚之真意，且大
    陸地區人民非經主管機關之許可，不得進入臺灣地區，竟與
    真實姓名年籍不詳綽號為「大象」之成年男子，共同基於使
    大陸地區人民蔡月雲非法進入臺灣地區之犯意聯絡，由「大
    象」提供機票及在大陸地區所需食宿費用供王怡仁前往大陸
    地區與蔡月雲辦理假結婚，並使蔡月雲得以依親團聚方式進
    入臺灣地區。嗣王怡仁旋與蔡月雲共同基於使公務員登載不
    實事項於職務上所掌公文書及行使該等文書之犯意聯絡，先
    於92年6月4日在大陸福建省地區佯辦結婚登記，取得中華人
    民共和國福建省福州市公證處所核發之（2003）榕公證內民
    字第7423號結婚證明書，王怡仁即獨自先行返臺。再由王怡
    仁於92年6月16日，向財團法人海峽交流基金會（下稱海基
    會）辦理文書驗證手續，經海基會核對與福建省公證員協會
    寄交之公證書副本相符，取得海基會核發之（92）南核字第
    030646證明書（下稱海基會證明書）後，繼於92年6月17日
    ，檢附上開結婚證明書及海基會證明書，向臺南縣善化鎮戶
    政事務所辦理與蔡月雲之結婚登記，使不知情之該戶政事務
    所承辦公務員將「民國92年6月4日與大陸地區人民蔡月雲結
    婚」、「配偶蔡月雲」等不實事項，登載於職務上所掌之公
    文書即戶籍謄本上，並據以換發配偶欄載有蔡月雲之國民身
    分證，足以生損害於戶政機關對戶政管理之正確性。王怡仁
    復填具大陸地區人民進入臺灣地區旅行申請書，檢附上揭登
    載不實之戶籍謄本，持向內政部警政署入出境管理局（下稱
    入出境管理局，現改制為入出國及移民署）申請配偶來臺探
    親，經具有實質審查權限之不知情入出境管理局人員實質審
    核後，未能察覺上開假結婚實情而核發大陸地區人民進入臺
    灣地區之旅行證及居留證，致使蔡月雲得於92年10月9日持
    上開證件，以依親團聚為由非法入境臺灣地區。嗣經內政部
    入出國及移民署專勤事務第二大隊臺南縣專勤隊員警於97年
    11月6日，至王怡仁位於臺南縣善化鎮牛庄里3鄰牛庄38號住
    處執行訪查勤務未發覺前，經王怡仁自首供出上情。
二、案經內政部入出國及移民署專勤事務第二大隊臺南縣專勤隊
    報告臺灣臺南地方法院檢察署檢察官偵查起訴。
    理  由
壹、程序部分－證據能力之說明：
一、被告王怡仁警詢、偵訊自白之任意性：被告二人均以被告王
    怡仁有精神障礙，且接受警詢及偵訊時沒有服藥為由，主張
    被告王怡仁於警詢及偵查中之自白並非出於自由意識而無證
    據能力，並否認其自白之任意性。惟查，被告王怡仁警詢及
    偵訊時，對於司法警察官或檢察官之詢問，均能切題回答，
    敘述流暢，且對於為何與被告蔡月雲辦理虛偽之結婚登記，
    如何讓被告蔡月雲入境臺灣地區之目的、過程、時間等，均
    詳予說明，有原審勘驗筆錄可憑（原審卷第77至94頁、第11
    2至119頁、126至132頁），實難認有何非因自由意識而為陳
    述之情事，是其並無達到「智能障礙無法為完全之陳述」之
    程度。證人即前往被告王怡仁家人訪查之入出國移民署臺南
    縣專勤隊薦任人員潘志光於原審審理時亦作證稱被告王怡仁
    於接受詢問時，意識清楚（原審卷第190至194頁）；且被告
    王怡仁於警詢、偵訊時，警察、檢察官詢問以其精神狀況時
    ，均向員警及檢察官陳稱其應訊時頭腦清楚，可以回答問題
    ，甚且於警詢時表示其「有吃藥應該能夠控制」（分見原審
    卷91頁、113頁正面、第118頁背面、128頁背面）。因此，
    本院認被告王怡仁警詢、偵訊之供述，係出於自由意識而為
    供述。
二、被告王怡仁警詢、偵訊陳述之證據能力：
(一)、按被告以外之人於司法警察官調查中所為之陳述，與審判中
    不符時，其先前之陳述具有較可信之特別情況，且為證明犯
    罪事實存否所必要者，得為證據，刑事訴訟法第159條之2定
    有明文。
(二)、又按刑事訴訟法第158條之3規定：「證人、鑑定人依法應具
    結而未具結者，其證言或鑑定意見，不得作為證據。」所謂
    「依法應具結而未具結者」，係指檢察官或法官依刑事訴訟
    法第175條之規定，以證人身分傳喚被告以外之人（證人、
    告發人、告訴人、被害人、共犯或共同被告）到庭作證，或
    雖非以證人身分傳喚到庭，而於訊問調查過程中，轉換為證
    人身分為調查時，此時其等供述之身分為證人，則檢察官、
    法官自應依本法第186條有關具結之規定，命證人供前或供
    後具結，其陳述始符合第158條之3之規定，而有證據能力。
    若檢察官或法官非以證人身分傳喚而以共犯、共同被告身分
    傳喚到庭為訊問時，其身分既非證人，即與「依法應具結」
    之要件不合，縱未命其具結，純屬檢察官或法官調查證據職
    權之適法行使，當無違法可言。是證人王怡仁於偵訊時是以
    被告身份接受詢問，縱令未具結，亦非可因此即認無證據能
    力，核先敘明。
(三)、被告蔡月雲之辯護人雖以證人王怡仁有精神障礙為由，且接
    受警詢、偵訊時未服藥為由，主張證人王怡仁於警詢、偵訊
    之陳述並無證據能力。惟查：
  1.證人王怡仁於警詢、偵訊之供述，係出於自由意識，已如前
    述。
  2.證人王怡仁於就其與蔡月雲是否真結婚、有無同住或實際經
    營夫妻生活等攸關被告蔡月雲與王怡仁是否有使公務員登載
    不實及使被告蔡月雲非法進入臺灣地區等犯罪事實重要之事
    項，於警詢、偵訊及原審審理中證述時之證述內容前後並不
    一致。而被告王怡仁於97年11月6日係主動前往入出國移民
    署臺南縣專勤隊接受詢問並製作筆錄，亦據證人潘志光於原
    審證述：伊至王怡仁家中查訪3次，王怡仁有自首假結婚，
    後來才帶王怡仁回去製作筆錄，當時王怡仁意識清楚等語明
    確（見原審卷第190、192頁），證人王怡仁於原審訊問時，
    亦自承其於入出國移民署臺南縣專勤隊製作筆錄時精神與意
    識狀況清醒（原審卷第221、222頁背面），則證人王怡仁既
    係主動供述其係假結婚，於此情形下製作筆錄，當時會將最
    原始之事實供出，相較於原審供述，會衡量日後被告蔡月雲
    被遣送回大陸之情形之利害關係，其於警詢當應具有特別可
    信性，況王怡仁自首犯罪製作筆錄時，並無遭受詢問人員誘
    導、脅迫之可能；且經原審當庭勘驗證人王怡仁警詢、偵訊
    錄音紀錄結果，證人王怡仁於入出國移民署臺南縣專勤隊製
    作調查筆錄及臺灣臺南地方法院檢察署檢察官製作偵訊筆錄
    時，入出國移民署臺南縣專勤隊之薦任人員（視同刑事訴訟
    法第229條、第230條之司法警察官）與檢察官係以一問一答
    方式訊問證人王怡仁，口氣平和，亦有勘驗筆錄存卷可考（
    原審卷第93頁正面、第119頁背面、第131頁背面）。綜此，
    足見證人王怡仁於入出國移民署臺南縣專勤隊及檢察署接受
    詢問時之歷次證述確係出於其真意，筆錄製作之過程並無不
    法取供情事，所為陳述之外部客觀情況顯然具有特別可信性
    。
  3.綜此，證人王怡仁於入出國移民署臺南縣專勤隊司法警察司
    詢問時之陳述，符合刑事訴訟法第159條之2傳聞法則例外規
    定之「必要性」及「可信性之情況保證」之要件，且於臺灣
    臺南地方法院檢察署檢察官訊問時之陳述，亦無何顯不可信
    之狀況，依刑事訴訟法第159條之1第2項之規定，均應認有
    證據能力。
(四)、證人即被告王怡仁之哥哥王怡智於偵查中所為之證述，2位
    被告及辯護人雖均未否認其證據能力，且證人王怡智於偵訊
    筆錄中雖有記載「（告以得拒絕證言，你是否願意做證？）
    我願意做證；檢察官諭知具結之義務及偽證之處罰，並命證
    人朗讀結文後具結」等語，惟於偵卷中查無結文附卷，是尚
    難認證人王怡智於偵訊中之證詞係經具結後所為，揆諸刑事
    訴訟法第158條之3規定，證人王怡智於偵查中之陳述，即無
    證據能力。
四、至其餘資以認定本案犯罪事實之非供述證據，亦查無違反法
    定程序取得之情形，依刑事訴訟法第158條之4之反面規定，
    應具證據能力。
貳、實體部分－得心證之理由：
一、訊據被告二人均矢口否認上開犯行，渠等均辯稱被告王怡仁
    係中等精神分裂患者，智能低，認知功能、判斷力均不佳，
    對於語言的理解力較差，其於警局、偵訊，均未獲指派任何
    輔佐人協助被告，且詢問、訊問內容均以假結婚為前提，使
    王怡仁認為沒有居住在一起叫做假結婚，原審未審酌上情，
    並據王怡仁之前揭供述，認被告王怡仁係對本件偽造文書案
    件之自白，實有違誤。況王怡仁已表示「我喜歡她漂亮、他
    喜歡我心地善良」、「二人間以前性生活約半年1至2次」足
    認婚後有發生性行為，只是次數少，又二人間平日電話通聯
    密切，被告蔡月雲每次回善化老家，都會拿一些錢給王怡仁
    作為生活支出零用，支付時間長達5、6年，過年並會回王家
    過年，包禮金孝敬男方家長，且於被告王怡仁於謝外科、嘉
    南療養院住院治療精神疾病，被告蔡月雲均有去服侍照顧，
    足證有諸多互負扶養及照顧之事，一般社會，亦有夫妻結婚
    時，至親不知情，亦有未在公婆家留宿，原審未審酌上揭有
    利被告之事實，以及證人王怡智所供有利被告之證據，徒以
    王怡仁未將其結婚一事告知父親、兄長，及被告蔡月雲未在
    公婆家留宿，即認為假結婚，實與經驗法則有違。被告蔡月
    雲另辯稱伊是經由媒人介紹與王怡仁認識，蔡月雲見王怡仁
    憨直，為可託付終身之人，才與其辦理結婚登記，直至台灣
    相處後，始知王怡仁為精神病患者，不得已外出工作持家，
    扶養照顧王怡仁，縱認王怡仁是以假結婚之意辦理登記，蔡
    月雲根本無從得知，原審未說明如何認定蔡月雲為共犯之證
    據，徒以被告王怡仁之自白，即認定被告蔡月雲犯行，亦有
    違誤云云。
二、經查，被告王怡仁、蔡月雲係假結婚，蔡月雲與王怡仁結婚
    之目的是來台工作等情，業據被怡仁於警詢、偵訊時供述甚
    詳，且蔡月雲確有與王怡仁於92年6月4日在大陸地區福建省
    福州市公證處辦理結婚登記，並向海基會辦理驗證，其後並
    至善化鎮戶政事務所辦理結婚登記，並據以換發配偶欄載有
    蔡月雲之國民身分證；嗣被告王怡仁填具大陸地區人民進入
    臺灣地區旅行申請書，檢附戶籍謄本至入出境管理局申請被
    告蔡月雲來臺依親團聚許可獲准，入出境管理局遂核發臺灣
    地區之旅行證及居留證予被告蔡月雲，而被告蔡月雲於92年
    10月9日來臺等事實，為被告二人所供承之事實，並有中華
    人民共和國福建省福州市公證處所核發之（2003）榕公證內
    民字第7423號結婚證明書、大陸地區結婚證影本、財團法人
    海峽交流基金會證明書2紙、大陸地區人民進入臺灣地區保
    證書（臺南縣警察局善化分局茄拔派出所出具）、大陸地區
    人民在臺灣地區定居居留申請書、臺灣地區依親居留證及逐
    次加簽出入境證、大陸地區人民申請來台查詢結果影本、旅
    客入出境記錄查詢影本、戶籍謄本影本、被告王怡仁之國民
    身分證影本、結婚登記申請書、被告二人入出境資料等在卷
    可憑。
三、被告王怡仁、蔡月雲雖以前詞置辯，然查：
(一)、被告王怡仁係經由報紙「小兵立大功」廣告應徵大陸短期打
    工，由綽號「大象」成年男子帶往大陸，王怡仁當時以為去
    大陸是要去工作，身上沒有帶錢，在大陸期間約1個月，該
    段期間生活、交通費用都是他人支付，到大陸後才知道要相
    親，知道後，也沒有反對，相親時有花的錢，都是「大象」
    出的等情，業據王怡仁於原審供述明確，至於被告蔡月雲於
    警詢雖辯稱「我老公（即王怡仁）有拿5萬元台幣給我媽媽
    ，還有買戒子和項鍊，在我媽媽住家那裡辦10桌酒席請客，
    費用由我老公支出」，於原審亦稱「被告王怡仁去大陸娶伊
    時有買戒指、項鍊給我，王怡仁有去過我家，我們有一起去
    吃飯，也有見過我的家人，還有住在我家幾天」，而被告王
    怡仁雖於原審亦稱「有買戒指給蔡月雲」云云，但經原審質
    問「既然身上沒有帶錢如何買戒指？」王怡仁即供稱「我是
    回臺灣之後才買的」等語，且被告蔡月雲亦改口稱「（王怡
    仁在大陸時有無送你禮物？）在大陸的時侯沒有，王怡仁說
    他沒有帶什麼錢，等回來臺灣再給」等語（原審卷第235頁
    ），已足認被告王怡仁所說伊去大陸沒有帶錢，相關費用都
    由旁人代為支付為真實，且蔡月雲前揭所辯王怡仁有拿錢給
    伊媽媽、請客、及買戒子等說詞，顯然不實，王怡仁所述有
    買戒指給蔡月雲係臨訟附和蔡月雲之說詞，已至為明顯。
(二)、又被告王怡仁於警詢供稱伊與被告蔡月雲於婚後未曾同住，
    從未去過她居住處，也不知她住何處等情（原審卷第81頁）
    ；核與證人即被告王怡仁之兄王怡智於原審證稱：王怡仁自
    大陸返台後，並未告訴其家人已在大陸結婚之事實，被告蔡
    月雲入境後雖曾到過王怡仁家，但沒有過夜；被告王怡仁與
    蔡月雲結婚時，家裡未宴客，被告王怡仁從大陸回來時，沒
    有提到和被告蔡月雲結婚的事；過年期間，被告蔡月雲也沒
    有過夜，因為有人打電話來叫被告王怡仁去對保，伊才知道
    被告王怡仁與蔡月雲有婚姻關係等語（見原審卷第197、198
    頁反面）相符。證人即員警王周民於原審審理時復結證稱：
    伊去查戶口時被告蔡月雲都不在家，且伊每月去被告王怡仁
    家中查戶口時均未遇到被告蔡月雲（見原審卷第203-206頁
    ）等情；均相符合。
(三)、衡諸我國社會常情，男女雙方於結婚時，不論舉辦繁重或簡
    單之結婚儀式，均需添置或多或少之結婚用品，且會周告至
    親好友，將渠等結婚之喜悅與眾人分享，接受眾人之祝福，
    且不論如何，夫妻結婚，即為共同經營生活，或許有因工作
    關係，需相隔兩地而無法常聚者，然多少仍會有同住之時日
    ，然被告王怡仁赴大陸與被告蔡月雲結婚，身上未帶錢，也
    未告訴其家人，被告蔡月雲入境，更未與王怡仁同住，也沒
    有過夜，與一般夫妻結婚、共同生活，大為不同。
(四)、被告蔡月雲雖辯稱伊每次回善化，都會拿一些錢給王怡仁作
    為生活支出零用，支付時間長達5、6年，過年並會回王家過
    年，包禮金孝敬男方家長，且於被告王怡仁於謝外科、嘉南
    療養院住院治療精神疾病，被告蔡月雲均有去服侍照顧，足
    證有諸多互負扶養及照顧之事。然查被告王怡仁並無工作收
    入，吃、住均依賴家人資助，平日並無零用錢，而其有支領
    殘障補助，該補助費用係由被告王怡仁自行處理一情，業據
    證人即被告王怡仁之兄王怡智及被告王怡仁於原審審理時一
    致供述在卷（見原審卷第197頁反面、第225-226頁），而被
    告蔡月雲固然每月有給王怡仁金錢，然蔡月雲每月所給金額
    僅為500至700元，該金額是因王怡仁是蔡月雲在台之假老公
    ，蔡月雲始給王怡仁零用等情，已據王怡仁於偵查供述明確
    （偵卷43頁），並有王怡仁善化鎮農會存摺影本可憑（偵卷
    第38頁），且以500至700元而言，此根本不足以支付王怡仁
    個人生活開支，亦與正常家庭由妻子外出賺錢拿錢回家維生
    之金額迴然不同。
(五)、再王怡仁於嘉南療養院住院時，被告蔡月雲亦有前去探視，
    惟蔡月雲係「買一些冷飲去探視」等情，亦據王怡仁於原審
    供述明確（原審卷第224頁），衡諸常情，若蔡月雲果係如
    其所辯因王怡仁憨直，始決定嫁給王怡仁，且係於來台後始
    知王怡仁有精神上疾病均屬真實，則於王怡仁病發後，當多
    次探視，或返家與王怡仁同住，直至王怡仁病情穩定後，始
    再外出工作，豈有均未有返家同居之理？
(六)、被告蔡月雲入境後，即在工地或福利社販賣冷飲賺錢等情，
    為其所供承之事實，而證人王進展於原審審理時雖具結證稱
    其有在蔡月雲販賣冷飲之場所看到王怡仁，被告蔡月雲叫被
    告王怡仁傻瓜老公，被告二人應該是夫妻吧等語（見原審卷
    第199至203頁）；惟亦稱：伊認識蔡月雲4、5年了，總共看
    到被告王怡仁約5、6次，且看到的時侯王怡仁都靜靜坐在福
    利社旁邊，不跟別人講話，沒有看到王怡仁與蔡月雲有親密
    動作等語；而以蔡月雲入境後，在外販賣冷飲，時間長達5
    、6年之久，若蔡月雲與王怡仁非假結婚，王進展豈會只看
    到5、6次而已？參以王怡仁於警詢、偵查中，一再表達其有
    意與蔡月雲真結婚，則王怡仁前去蔡月雲販賣冷飲場所找蔡
    月雲，無非係想找機會親近蔡月雲，殊不能以此即認王怡仁
    與蔡月雲間係真結婚。
(七)、證人王怡智於原審另證稱：被告王怡仁與伊和女友、父親同
    住，被告蔡月雲曾到過伊家，但沒有過夜；被告王怡仁與蔡
    月雲結婚時，家裡未宴客，被告王怡仁從大陸回來時，沒有
    提到和被告蔡月雲結婚的事；過年期間，被告蔡月雲也沒有
    過夜，因為有人打電話來叫被告王怡仁去對保，伊才知道被
    告王怡仁與蔡月雲有婚姻關係等語（見原審卷第197、198頁
    反面），可知被告王怡仁未將其與被告蔡月雲辦理結婚手續
    一事，告知其至親之父親及兄長，且被告蔡月雲甚且未曾在
    被告王怡仁家中留宿一晚，凡此種種均與一般社會夫妻相處
    情形有違。此由證人王怡智證稱：被告王怡仁與蔡月雲的互
    動，不像婚姻關係等語，亦可明瞭。且由被告王怡仁所述，
    其自出國至大陸辦理結婚手續，所需任何花費，均由綽號「
    大象」或被告蔡月雲處理，其未曾支付任何費用，被告蔡月
    雲甚且定期給付被告王怡仁數百元等節，反與一般常見典型
    之大陸地區與臺灣地區人民假結婚之模式相同，由此益徵被
    告王怡仁於警詢、偵訊時陳稱其與蔡月雲係假結婚，其是人
    頭老公一節與事實相符，應堪採信。
(八)、至於證人王怡智雖於原審審理時具結證稱：伊知道被告二人
    有聯絡，也知道他們是夫妻關係等語，然其亦證稱：因被告
    王怡仁跟伊說有人打電話叫被告王怡仁去警察局對保，伊才
    知道被告二人有婚姻關係等語，是證人王怡智所謂「被告二
    人具婚姻關係」一語，乃其單純聽被告王怡仁轉述要前往警
    察局對保電話所為之個人主觀判斷，且被告2人形式上有婚
    姻關係本為本件不爭之事實，故證人王怡智此部分之證詞仍
    無從據為有利被告等之依據。
(九)、又證人王周民於原審審理時雖曾具結證稱：被告二人都會定
    期至警察局報到，情況「都還好」，被告蔡月雲有陳報現居
    地址等語；惟其亦證稱：大陸配偶為延長居留期限，均會定
    期報到，而一般外籍配偶報到時先生均會陪同（見原審卷第
    203-206頁）等語，是以大陸配偶身份來臺者，定期報到乃
    其等合法居留之要件，故尚無從以被告二人定期至警察局報
    到之行為，認為被告2人具婚姻關係，併此敘明。
(十)、經綜上所述，依二人辦理結婚時，蔡月雲入境後生活狀況，
    均與一般有結婚真意之夫妻生活不同，足認王怡仁所述蔡月
    雲是假結婚真打工應屬實情，而蔡月雲依規定應定期向警察
    局報到，其為打工購錢之目的，而維持與王怡仁有外觀婚姻
    關係，因而與王怡仁間有所聯繫，固定給予金錢，包紅包給
    長輩，間或有與王怡仁發生性行為，生病時曾加探視等，均
    難採為渠二人係真結婚之有利證據。
(十一)、末查，被告王怡仁之精神狀況，經鑑定結果為：王員意識清
    楚，目前智力屬於中下至中等程度之範圍。雖王員在大陸當
    時並未服藥，亦有疑似聽幻覺或妄想，然其對整個事件動機
    、經過相關的人、時、地、物、事之陳述，與筆錄等資料記
    載大致相符，惟相關細節或有交代不清。其否認當時處於明
    顯精神病狀態。因此根據目前之臨床評估，認定王員當時並
    未受到其精神病症狀之直接影響，然因病情慢性化，導致其
    在當時對外界事務之知覺理會、判斷作用能力及其行為控制
    能力，相較於普通人平均程度顯然減退，其辨識行為違法或
    依其辨識而行為之能力已有顯著減低之情形。就本案來看，
    嚴格而言，「將自己與配偶的婚姻認定為假結婚」並非關係
    妄想等語，此有行政院衛生署嘉南療養院99年4月30日被告
    王怡仁之司法精神鑑定報告書（見原審卷第139-146頁）在
    卷可按，是應無被告王怡仁於審理中所辯因誤解假結婚定義
    而為不實自首之可能。再就被告王怡仁之精神狀況，衡諸被
    告王怡仁於歷次警詢、偵訊與審理時，均能回答流暢，且亦
    多次陳稱訊問當時意識清楚，是本院本於職權判斷評價認被
    告王怡仁並未因有精神障礙或其他心智缺陷等生理因素，導
    致其違法行為之辨識能力或控制違法行為之能力，因而產生
    不能、欠缺或顯著減低之心理結果，亦即二者間並無因果關
    係存在，故被告王怡仁之行為，無法援引刑法第19條第2項
    而減輕其刑。
(十二)、綜上各節，被告王怡仁共同使大陸地區人民蔡月雲非法進入
    臺灣地區及行使使公務員登載不實文書等犯行，與被告蔡月
    雲共同行使使公務員登載不實文書之犯行，均堪認定，應予
    依法論科。
、論罪科刑：
一、新舊法比較適用：
(一)、被告等行為後，臺灣地區與大陸地區人民關係條例已於92年
    10月29日修正公布全文，其中關於使大陸地區人民非法進入
    臺灣地區之處罰規定即修正後該條例第79條，係自同年12月
    31日起施行，依修正後該條例第79條第1項之規定，違反同
    條例第15條第1款不得使大陸地區人民非法進入臺灣地區之
    規定者，其法定刑已由修正前之「五年以下有期徒刑、拘役
    或科或併科新臺幣五十萬元以下罰金」，提高為「一年以上
    七年以下有期徒刑，得併科新臺幣一百萬元以下罰金」，比
    較新舊法之結果，以修正前之舊法有利於被告，依刑法第2
    條第1項前段之規定，自應適用行為時即86年5月14日修正之
    臺灣地區與大陸地區人民關係條例（下稱修正前臺灣地區與
    大陸地區人民關係條例）處罰。
(二)、被告等行為後，刑法於94年1月7日修正，於94年2月2日公布
    ，並於95年7月1日施行。按行為後法律有變更者，適用行為
    時之法律。但行為後之法律有利於行為人者，適用最有利於
    行為人之法律，刑法第2條第1項定有明文。又比較時應就罪
    刑有關之共犯、未遂犯、想像競合犯、牽連犯、連續犯、結
    合犯，以及累犯加重、自首減輕暨其他法定加減（如身分加
    減）與加減例等一切規定，綜其全部罪刑之結果而為比較（
    最高法院95年第8次刑事庭會議決議參照）。
  1.刑法第28條原規定「二人以上共同實施犯罪之行為者，皆為
    正犯」，經修正為「二人以上共同實行犯罪之行為者，皆為
    正犯」，亦即新法共同正犯之範圍已有限縮，排除陰謀犯、
    預備犯之共同正犯。
  2.關於牽連犯規定，修正後刑法第55條後段業已刪除，如依修
    正前刑法第55條後段，行為人犯一罪而方法或結果之行為犯
    他罪名者，從一重處斷，依新刑法規定則分論併罰之。
  3.就自首部分，如依修正前刑法第62條，對於未發覺之罪自首
    而受裁判者，減輕其刑，然若依修正後刑法第62條，則僅「
    得」減輕其刑，而非必減輕其刑。
  4.被告行為時，關於罰金之最低額，修正前刑法第33條第5款
    規定：「罰金：（銀元）一元以上。」而修正後刑法第33條
    第5款則規定：「罰金：新臺幣一千元以上，以百元計算之
    」。
  5.綜合上述各條文修正前、後之比較，不論依修正前或修正後
    刑法第28條規定均成立共同正犯；另牽連犯部分，則以修正
    前之規定有利於被告，揆諸前揭最高法院決議所揭示之罪刑
    綜合比較原則，依刑法第2條第1項前段之規定，應整體適用
    行為時即修正前之規定。
 (三)、另修正刑法係自95年7月1日起施行，在此之前，刑法分則
     編有關罰金刑之貨幣單位係銀元；且依刑法分則編應處罰
     金者，應適用罰金罰鍰提高標準條例第1條之規定；亦即應
     按各該具體條文制定或修正之時間先後，定其提高之倍數
     。惟被告行為後，刑法施行法增訂第1條之1，於95年6月14
     日經總統公布，並自同年7月1日起施行；該條規定：「中
     華民國94年1月7日刑法修正施行後，刑法分則編所定罰金
     之貨幣單位為新臺幣。94年1月7日刑法修正時，刑法分則
     編未修正之條文定有罰金者，自94年1月7日刑法修正施行
     後，就其所定數額提高為30倍。但72年6月26日至94年1月7
     日新增或修正之條文，就其所定數額提高為3倍」。亦即自
     95年7月1日起，刑法分則編所定罰金之貨幣單位，由原來
     之銀元改為新臺幣；且94年1月7日刑法修正時，刑法分則
     編未修正之條文定有罰金者，自95年7月1日起，有關罰金
     之數額提高為30倍。刑法第214條之罪自24年7月1日施行後
     即未再修正，依增訂刑法施行法第1條之1之規定，其罰金
     以新臺幣為單位，數額應提高30倍。此與增訂前之罰金以
     銀元為單位，且適用罰金罰鍰提高標準條例第1條前段之結
     果應提高10倍，而新臺幣與銀元之比例為3：1，換算結果
     亦為30倍者，並無不同。亦即增訂刑法施行法第1條之1之
     意旨，僅在使刑法規範之罰金刑之貨幣單位，一律改為新
     臺幣，並使增訂前後有關罰金刑提高之倍數一致，對被告
     而言，並無有利、不利之比較適用之問題，且此增訂之規
     定應屬罰金罰鍰提高標準條例第1條但書之情形，當無同條
     前段規定之適用，自應逕行適用刑法施行法第1條之1之規
     定。
二、按臺灣地區與大陸地區人民關係條例第79條第1項對於違反
    同條例第15條第1款所定不得使大陸地區人民非法進入臺灣
    地區之處罰，旨在防止大陸地區人民非法進入臺灣地區，以
    維護臺灣地區之安全與安定；所稱「非法」，自應從實質上
    之合法性予以判斷，凡評價上違反法秩序之方法，均屬「非
    法」（最高法院97年度台上字第3336號判決參照）。故在大
    陸地區通謀虛偽結婚，以不實之結婚證明辦理相關戶籍登記
    、入境等手續，憑以進入臺灣地區，其所持之入境許可文件
    雖係入出境主管機關所核發，形式上為合法，但因以詐欺方
    法而取得，即不具實質上之合法性，仍屬非法進入臺灣地區
    。核被告王怡仁所為使大陸地區人民蔡月雲非法進入臺灣地
    區，係犯修正前臺灣地區與大陸地區人民關係條例第79條第
    1項、第15條第1款之使大陸地區人民非法進入臺灣地區罪。
    被告王怡仁與綽號「大象」之成年男子間，就該違反臺灣地
    區與大陸地區人民關係條例第79條第1項之罪，有犯意之聯
    絡及行為之分擔，應依修正前刑法第28條之規定論以共同正
    犯。
三、又結婚應為結婚之登記；結婚登記，應以當事人之一方為申
    請人，戶籍法第17條第1項、第35條分別定有明文。而申請
    人於申請結婚戶籍登記時，應提出證明文件，經戶政事務所
    查驗後，應將受理登記資料登錄於電腦系統，戶籍法施行細
    則第13條、第17條亦定有明文。是關於結婚戶籍登記，戶政
    機關僅有形式審查權而無實質審查權，此觀戶籍法第76條「
    申請人故意為不實之申請或有關機關、學校、團體、人民故
    意提供戶政機關不實之資料者，處新臺幣九千元以下罰鍰」
    之規定自明，故倘申請人明知無結婚之實，卻使戶政機關公
    務員為結婚之登記，自應構成刑法第214 條之使公務員登載
    不實公文書罪。是被告二人與綽號「大象」之成年男子基於
    犯意聯絡，推由被告王怡仁於大陸地區辦理不實結婚登記後
    ，持相關文件向戶政事務所行使，使承辦公務員登載不實事
    項於職務上所載之公文書，再持相關文件向入出境管理局申
    請旅行證、居留證，核渠等此部分所為，均係犯刑法第216
    條、第214條之行使使公務員登載不實文書罪。而渠等就上
    開行使使公務員登載不實之文書罪、使公務員登載不實文書
    罪間，均有犯意之聯絡與行為分擔，應依修正前刑法第28條
    之規定論以共同正犯。且使公務員登載不實之低度行為，為
    行使使公務員登載不實之高度行為所吸收，不另論罪。
四、被告王怡仁與綽號「大象」之成年男子所犯上開使大陸地區
    人民非法進入臺灣地區罪及行使使公務員登載不實文書罪，
    二罪間有方法結果之牽連關係，應依修正前刑法第55條後段
    牽連犯之規定，從一重之使大陸地區人民非法進入臺灣地區
    罪處斷。另按刑法第62條所謂自首，祇以犯人在犯罪未發覺
    之前，向該管公務員申告犯罪事實，而受裁判為已足。又刑
    事訴訟採職權主義，不能期待被告自己證明其自己犯罪，因
    之，自首者於自首後，縱又為與自首時不相一致之陳述，甚
    至否認犯罪，仍不能動搖其自首效力（最高法院88年度台上
    字第877號、73年度台上字第629號、70年度台上字第6819號
    判決意旨參照），是被告王怡仁犯罪後，在未有偵查犯罪職
    權之機關或公務員發現其犯行前，即主動向移民署臺南縣專
    勤隊員警坦承犯行，並接受裁判之情，有該警詢筆錄2份在
    卷可稽，已合於自首之要件，縱其嗣後於98年3月19日偵訊
    及本院審理時否認犯罪，仍不能動搖其已成立之自首效力，
    應依修正前刑法第62條前段規定，減輕其刑。
五、原審以被告2人犯罪事證明確，適用修正前臺灣地區與大陸
    地區人民關係條例第79條第1項，刑法第11條前段、第2條第
    1項前段、第216條、第214條，修正前刑法第28條、第55條
    後段、第62條前段、第41條第1項前段，廢止前罰金罰鍰提
    高標準條例第2條，現行法規所定貨幣單位折算新臺幣條例
    第2條，刑法施行法第1條之1第1項、第2項前段，中華民國
    九十六年罪犯減刑條例第2條第1項第3款、第7條、第9條，
    爰審酌被告王怡仁利用假結婚之不法手段，使大陸地區人民
    蔡月雲非法進入臺灣地區，規避主管機關對於大陸地區人民
    入境之管制，致被告蔡月雲得以在國內居留及非法從事工作
    ，對於主管機關有效管理戶政事務、就業市場及治安之影響
    ，及其等犯罪之動機、目的、手段，智識程度、犯罪所生之
    損害，犯後態度等一切情狀，分別量處王怡仁、蔡月雲有期
    徒刑4月、6月。又渠等犯罪時間係在96年4月24日以前，所
    犯之罪，合於中華民國九十六年罪犯減刑條例規定之減刑條
    件，依該條例第2條第1項第3款規定，均減其刑期二分之一
    。並適用對被告有利之修正前刑法第41條第1項前段、修正
    前罰金罰鍰提高標準條例第2條規定處罰，併諭知易科罰金
    之折算標準。經核認事用法均無違誤，量刑亦稱允當，被告
    2人上訴意旨，以前詞指摘原判決不當，為無理由，應予駁
    回。末查被告王怡仁前未曾故意犯罪而受有期徒刑以上刑之
    宣告，有卷內前科表可查，本院審酌本件犯行係由王怡仁自
    首而查獲，且王怡仁為有精神障礙之人，平時無收入，只有
    領殘障補助收入，經此偵審教訓，應知警惕諒無再犯之虞，
    本院認所宣告之刑，以暫不執行為適當，併諭知緩刑年，
    以勵自新。
據上論結，應依刑事訴訟法第368條、刑法第74條第1項第1款，
判決如主文。
本案經檢察官吳忠賢到庭執行職務。
中    華    民    國   100    年    2     月    23    日
                  刑事第五庭    審判長法  官  楊明章
                                      法  官  黃國永
                                      法  官  趙文淵
以上正本證明與原本無異。
王怡仁部分如不服本判決應於收受送達後10日內向本院提出上訴
書狀，其未敘述上訴理由者，並得於提起上訴後10日內向本院補
提理由書（均須按他造當事人之人數附繕本）「切勿逕送上級法
院」。
蔡月雲部分不得上訴。
                                      書記官  呂宬樂
中    華    民    國   100    年    2     月    23    日
本案論罪科刑法條：
修正前臺灣地區與大陸地區人民關係條例第79條第1項：
違反第15條第1款規定者，處5年以下有期徒刑、拘役或科或併科
新台幣50萬元以下罰金。
中華民國刑法第216條
（行使偽造變造或登載不實之文書罪）
行使第 210 條至第 215 條之文書者，依偽造、變造文書或登載
不實事項或使登載不實事項之規定處斷。
中華民國刑法第214條
（使公務員登載不實罪）
明知為不實之事項，而使公務員登載於職務上所掌之公文書，足
以生損害於公眾或他人者，處 3 年以下有期徒刑、拘役或 5 百
元以下罰金。